ACORDAO-COMPLETO-2567427

ACÓRDÃO 8760/2022 ATA 43/2022 - SEGUNDA CÂMARA

VISTOS, relatados e discutidos estes autos de tomada de contas especial constituída em cumprimento ao Acórdão 19120/2021-TCU-Segunda Câmara, com vistas à quantificação de débito e identificação dos responsáveis por suposto dano aos cofres do Serviço Social da Indústria (Sesi) na aplicação de recursos aportados ao projeto "Em nome das Cidades" por parte do Departamento Regional do Sesi no Estado de Minas Gerais (Sesi/MG) no exercício de 2011.
ACORDAM os Ministros do Tribunal de Contas da União, reunidos em sessão da Segunda Câmara, ante as razões expostas pelo Relator, em:
9.1. reconhecer a ocorrência de prescrição da pretensão punitiva e ressarcitória, com fundamento nos arts. 1º da Lei 9.873/1999 e arts. 2º, 4º, inc. II, da Resolução-TCU 344/2022;
9.2. deixar de prosseguir com o julgamento das contas, com fulcro no art. 12, parágrafo único, da Resolução-TCU 344/2022;
9.3. arquivar o processo, nos termos do art. 11 da Resolução-TCU 344/2022;
9.4. enviar cópia deste acórdão ao Sesi/DN, ao Sesi/MG e aos responsáveis.

Tomada de contas especial instaurada em razão de suposto dano aos cofres do Serviço Social da Indústria (Sesi/DN) decorrente da aplicação de recursos aportados em projeto de Departamento Regional do Sesi. Mérito.

Segunda Câmara

Departamento Nacional do Serviço Social da Indústria (Sesi/DN); Departamento Regional do Sesi no Estado de Minas Gerais (Sesi/MG).

3. Responsáveis: Aliança Comunicação e Cultura Ltda., 10.841.500/0001-00; Lina Rosa Gomes Vieira da Silva, XXX.205.924-XX; Luiz Otavio Gomes Vieira da Silva, XXX.226.004-XX; Instituto de Produção Socioeducativo e Cultural Brasileiro (IPCB), 03.405.617/0001-85; Jorge Luiz da Silva, XXX.954.701-XX; Olavo Machado Junior, XXX.374.886-XX; Marcela Carrato Von Sperling, XXX.352.946-XX, e Patrícia Barbosa Cecílio, XXX.699.566-XX, herdeiras de Raul Costa Von Sperling de Lima, XXX.761.276-XX.

13.1. Ministros presentes: Antonio Anastasia (na Presidência), Aroldo Cedraz e Bruno Dantas (Relator).
13.2. Ministro-Substituto convocado: Marcos Bemquerer Costa.

BRUNO DANTAS

Cuidam os autos de tomada de contas especial constituída em cumprimento ao Acórdão 19120/2021-TCU-Segunda Câmara (rel. Ministro-Substituto André Luís de Carvalho) , proferido no processo de representação TC Processo 042.852/2018-8, com vistas à quantificação de débito e identificação dos responsáveis por suposto dano aos cofres do Sesi na aplicação de recursos aportados ao projeto "Em nome das cidades", por parte do Departamento Regional do Serviço Social da Indústria de Minas Gerais (Sesi/MG) no exercício de 2011.
2.	Por meio de despacho do então Ministro-Relator do processo, Marcos Bemquerer Costa, de 12/07/2022, foi acolhida a proposta da unidade instrutora de desconsideração da personalidade jurídica da empresa Aliança Comunicação e Cultura Ltda. e de citação de diversos responsáveis (peça 78) .
3.	Fui designado relator do processo por força da Questão de Ordem 2/2022, proferida em 21/9/2022.
4.	Tendo verificado a possibilidade de prescrição da pretensão punitiva e ressarcitória, determinei o pronunciamento da unidade sobre essa questão em específico (peça 165) .
5.	Em atendimento, a unidade produziu a seguinte instrução (peça 166) , que contou com a anuência do corpo diretivo da unidade (peças 167-168) :
"1. A presente instrução visa dar cumprimento ao despacho do ministro-relator (peça 165) que determinou a essa unidade técnica que se pronunciasse acerca da ocorrência de possível prescrição, à luz dos arts. 2º, 4º, II, e 5º, I, da Resolução TCU 344/2022. Não é objeto dessa instrução a análise das defesas já apresentadas pelos responsáveis às peças 149-163.
2. Inicialmente é necessário fazer um breve histórico do processo e descrever os aspectos mais importantes do ajuste bem como as irregularidades apuradas.
3. Essa tomada de contas especial foi constituída em cumprimento ao Acórdão 19120/2021-TCU-Segunda Câmara, de 30/11/2021, de relatoria do ministro-substituto André Luís de Carvalho, proferido nos autos do processo de representação TC Processo 042.852/2018-8, com vistas à quantificação de débito e identificação dos responsáveis por suposto dano aos cofres do Sesi na aplicação de recursos aportados ao projeto 'Em Nome das Cidades', por parte do Departamento Regional do Serviço Social da Indústria de Minas Gerais (Sesi-MG) , no exercício de 2011.
4. A mencionada representação, de iniciativa da Superintendência Regional da Polícia Federal em Pernambuco (PF) , noticiou possíveis irregularidades na execução de projetos culturais patrocinados pelo Sesi, sendo recebida e conhecida neste TCU, respectivamente, em 11/12/2018 e 8/3/2019, mediante despacho do relator (peça 13, TC Processo 042.852/2018-8) .
5. No âmbito da PF, o procedimento investigativo resultou na denominada 'Operação Fantoche', deflagrada em 19/2/2019, a qual contou com a participação de auditores deste TCU, em apoio à autoridade policial. Parte do material apreendido por ocasião da operação, bem como obtido a partir de outras medidas autorizadas pelo Poder Judiciário foi objeto de exame pela unidade técnica deste TCU (SeinfraOperações) , cujos resultados constam de relatórios juntados originariamente ao TC Processo 027.879/2017-8, processo administrativo.
6. Nesse ponto, vale transcrever trechos da instrução à peça 237 da representação (TC Processo 042.852/2018-8) que discorrem sobre o referido processo administrativo:
5. A matéria tratada na presente representação vem sendo objeto de acompanhamento por esta unidade técnica no bojo do TC Processo 027.879/2017-8, processo administrativo constituído a partir de produção de conhecimento formalizada, em março/2017, pela extinta Secretaria de Controle Externo em Mato Grosso do Sul (Secex/MS) , cujo respectivo relatório, de 31/3/2017, encontra-se juntado por cópia a estes autos (peça 6) .
6. Em vista da materialidade dos recursos financeiros envolvidos nas contratações e das demais circunstâncias identificadas no aludido relatório de inteligência, buscou-se atuação conjunta entre o TCU e a Polícia Federal, em cuja superintendência em Pernambuco já tramitava o IPL 111/2014, a qual foi autorizada em setembro/2017 pelo Ministro-Substituto André Luís de Carvalho, designado para a relatoria dos processos das unidades do SESI no biênio 2017/2018.
 (...) 
12. De seu turno, no âmbito interno, a participação dos servidores do TCU no cumprimento das aludidas diligências foi autorizada mediante decisão adotada nos autos do TC Processo 027.879/2017-8, em 30/09/2017, a qual, consoante exposto anteriormente, autorizou o compartilhamento das informações produzidas pelo TCU com a Polícia Federal.
7. Em suma, estudos preliminares elaborados pela extinta Secex/MS recomendaram o aprofundamento da análise dos repasses de recursos do Sesi por meio de patrocínio de projetos culturais viabilizados mediante contratações firmadas com organizações sem fins lucrativos. Posteriormente, foi autuado no âmbito deste Tribunal o processo TC Processo 042.852/2018-8, que cuidou de representação de iniciativa da Superintendência Regional da Polícia Federal em Pernambuco. Nessa representação, determinou-se a instauração da presente TCE (Acórdão 19120/2021-TCU-Segunda Câmara) .
8. Em relação ao ajuste celebrado e às impropriedades, tem-se a seguinte situação.
9. Os principais elementos do contrato celebrado (peça 56, p. 1-11) constam descritos na instrução à peça 73:
353. O Contrato 60.516/2011, firmado em 18/04/2011, entre o SESI/MG, representado por seu então superintendente, Raul Costa von Sperling de Lima, e o IPCB, representado por Jorge Luiz da Silva, à época, presidente da organização, estipulava vigência de até cinco meses, contados de sua formalização, para a conclusão de seu objeto, de acordo com as metas e produtos definidos no edital da licitação ao qual se encontrava vinculado.
354. O repasse da importância pactuada, por sua vez, se daria em quatro parcelas, sendo as três primeiras de montante correspondente a 20% (vinte) do valor do contrato, em prazos sucessivos de 30 (trinta) dias, contado a partir da assinatura do instrumento, e a última de 40% (quarenta por cento) daquele valor, por ocasião da conclusão de seu objeto, consoante disposto na cláusula terceira do instrumento contratual.
355. O efetivo repasse dos valores se deu em face de notas fiscais emitidas pelo IPCB, conforme ilustrado a seguir:
Tabela 17 - Execução financeira Contrato 60.516/2011
	Parcela
	Nota Fiscal
	Data Emissão
	Valor (R$) 
	Data Crédito (R$) 

	1ª
	70
	19/08/2011
	879.700,00
	29/08/2011

	2ª
	72
	22/09/2011
	879.700,00
	03/10/2011

	3ª
	76
	15/10/2011
	879.700,00
	26/10/2011

	4ª
	79
	25/11/2011
	1.759.400,00
	07/12/2011

	TOTAL (R$) 
	4.398.500,00
	
Fonte: Processo sem número encaminhado pelo SESI/MG à Superintendência da Polícia Federal em Minas Gerais, referenciado no Auto de Apreensão IPL - 111/2014 - SR/PF/PE - Equipe MG 01 (item 1) , conforme termo de compromisso no verso, disponibilizado ao TCU mediante digitalização (Malote 2, item G) . Dados oriundos do afastamento do sigilo bancário do IPCB (Caixa Econômica Federal, agência 2.458, conta 906-8) .
356. Convém salientar que o contrato foi objeto de dois aditamentos, sendo o primeiro formalizado em 21/06/2011, tendo por objeto a inclusão do subitem 1.1.1 no instrumento contratual (faturamento do valor contratado) , e o segundo, por sua vez, em 18/09/2011, de forma a prorrogar a vigência do pacto a 31/12/2011.
357. Registre-se que inexistia obrigação contratual que impusesse ao IPCB o ônus de comprovar a execução financeira das ações, ou seja, não se encontrava a referida organização sem fins lucrativos obrigada a evidenciar que os recursos que lhe foram repassados tiveram por objetivo financiar o objeto pactuado. (Grifos acrescidos) 
10. Por importante à presente instrução, destaca-se a informação contida no item 357, acima transcrito, no qual se noticia a falta de previsão, no instrumento contratual, da obrigação de prestar contas por parte do IPCB. Ainda, sobre o mesmo tópico, vale reproduzir trechos do RICE 9/2020 (peça 5) :
472. Como visto a partir do exame das edições sul-mato-grossense e mineira do projeto em Nome das Cidades, as unidades regionais do SESI se valeram de contratos administrativos por ocasião da formalização dos vínculos com o IPCB, ressaltando-se que, em ambos os casos, inexistiam cláusulas que impusessem à contratada a obrigação de comprovação da execução financeira das ações, ou seja, não se encontrava a referida organização sem fins lucrativos obrigada a evidenciar que os recursos que lhe foram repassados tiveram por objetivo financiar o objeto pactuado. (Grifei) 
[...]
475. Ora, evidente que a natureza das avenças, independentemente da denominação empregada para a formalização dos respectivos vínculos, permanece inalterada em todos os casos.
476. Com efeito, as contratações foram firmadas a partir da conjugação de interesses mútuos entre as partes, conforme justificativas constantes dos respectivos processos administrativos, o que lhes confere, portanto, natureza convenial, restando descaracterizada, nessas condições, uma eventual natureza de prestação de serviço, a qual se configura a partir da existência de interesses opostos, no qual uma das partes (contratante) tem por objetivo a execução do serviço e a outra (contratada) , por sua vez, visa à obtenção de lucro como contrapartida pelo emprego de sua força de trabalho na consecução do objeto contratual. Nesse sentido, aliás:
 ([...] Já os contratos têm interesses opostos e contraditórios, vontades antagônicas, não se adicionam, ou seja, diferem dos convênios por não terem a mesma finalidade, não se somarem com o intuito de atingir ao mesmo objetivo de interesse público, estando presente em uma das partes envolvidas interesses comerciais'. (Acórdão 1470/2007-TCU-Plenário. Rel. Min. Adylson Motta) .
11. Como se vê, embora o instrumento formalizado tivesse na essência natureza jurídica de convênio, não houve previsão de que o Instituto prestasse contas dos recursos que lhe foram transferidos.
12. Em relação às irregularidades, o exame do ajuste revelou as seguintes ocorrências: i) inclusão indevida, no orçamento que subsidiou a contratação do patrocínio ao projeto 'Em Nome das Cidades' (edição MG - 2011) , de custos de criação, conceituação e elaboração do projeto, no montante de R$ 160.505,50; e ii) sobrepreço e correspondente superfaturamento, no montante de R$ 1.420.462,50, quantificado a partir da diferença entre o preço contratado e pago ao IPCB e os valores estimados dos custos dos serviços no âmbito do projeto, com sub-rogação integral do objeto à empresa Aliança Comunicação e Cultura Ltda.
13. O valor total do débito imputado somou a quantia de R$ 1.580.968,00, que deveria ser devolvido aos cofres do Departamento Nacional do Sesi (86%) e do Departamento Regional do Sesi/MG (14%) e atualizado monetariamente a partir de 7/12/2011, data do último repasse ao IPCB, conforme RICE 9/2020 (peças 5, p. 89; e 58, p. 1) .
14. Tecidas essas observações iniciais, verificaremos nos parágrafos seguintes a possibilidade de ocorrência da prescrição quinquenal.
15. De acordo com o art. 4º, III, da Resolução TCU 344/2022, em casos como o que se examina, o prazo prescricional de cinco anos (art. 2º) é contado a partir do recebimento da representação pelo Tribunal:
Art. 4° O prazo de prescrição será contado:
I - da data em que as contas deveriam ter sido prestadas, no caso de omissão de prestação de contas;
II - da data da apresentação da prestação de contas ao órgão competente para a sua análise inicial;
III - do recebimento da denúncia ou da representação pelo Tribunal ou pelos órgãos de controle interno, quanto às apurações decorrentes de processos dessas naturezas;
IV - da data do conhecimento da irregularidade ou do dano, quando constatados em fiscalização realizada pelo Tribunal, pelos órgãos de controle interno ou pelo próprio órgão ou entidade da Administração Pública onde ocorrer a irregularidade;
V - do dia em que tiver cessado a permanência ou a continuidade, no caso de irregularidade permanente ou continuada.
16. Conforme assinalado no item 4, acima, a representação oferecida pela Polícia Federal no estado de Pernambuco foi recebida neste TCU em 11/12/2018. Essa data, portanto, deve ser considerada para efeitos da contagem inicial do prazo prescricional (Boletim de Jurisprudência 425/2022) : 'A data de início da contagem do prazo prescricional na hipótese do recebimento de representação pelo TCU (art. 4º, inciso III, da Resolução TCU 344/2022) é a do protocolo da representação, e não a data de autuação do respectivo processo'.
17. No tocante às causas de interrupção dessa contagem, o art. 5º da resolução estabelece o seguinte:
Art. 5º A prescrição se interrompe:
I - pela notificação, oitiva, citação ou audiência do responsável, inclusive por edital;
II - por qualquer ato inequívoco de apuração do fato;
III - por qualquer ato inequívoco de tentativa de solução conciliatória;
IV - pela decisão condenatória recorrível.
18. No caso em comento, identificam-se as seguintes ocorrências, que se enquadram nas hipóteses da nova regra desta Corte:
a) 8/3/2019  (inciso II) , data do despacho do Ministro-Substituto André Luís de Carvalho no TC Processo 042.852/2018-8 (peça 13) , que conheceu a representação e autorizou diligências para apuração dos fatos;
b) 23/10/2019 (inciso II) , data da juntada do Relatório de Informação de Controle 03/2019 (RICE 3/2019) , de 4/10/2019, ao processo de representação TC Processo 042.852/2018-8 (peça 147) . Esse relatório apresentou o resultado de análise do material apreendido por ocasião do cumprimento dos mandados de busca e apreensão, em operação deflagrada pela Polícia Federal em 19/2/2019, denominada 'Operação Fantoche'. A data sugerida alinha-se, em analogia, ao recomendado no Boletim de Jurisprudência 425/2022: 'A data de início da contagem do prazo prescricional na hipótese em que os fatos foram constatados em fiscalização do TCU (art. 4º, inciso IV, da Resolução TCU 344/2022) deve ser a da juntada do relatório de fiscalização ao processo';
c) 30/11/2021 (inciso I) , determinação de citação dos responsáveis por meio do Acórdão 19120/2021-TCU-Segunda Câmara (peça 3) ; e
d) 12/7/2022 (inciso I) , data do despacho do relator que autorizou a citação dos responsáveis (peça 78) .
19. Em resumo, considera-se que a data de início da contagem do prazo prescricional iniciou-se em 11/12/2018 (item 16) . Em consequência e levando em conta as causas de interrupção do prazo apontadas (item 18) , entende-se não ter havido a prescrição quinquenal prevista no art. 2º da Resolução TCU 344/2022.
20. Vale relatar que o MPTCU, ao se manifestar no processo TC Processo 044.600/2021-6 (peça 85) , constituído, assim como o presente, em cumprimento ao Acórdão 19120/2021-TCU-Segunda Câmara, de 30/11/2021, entendeu que o termo inicial da prescrição seria 31/3/2017, data da apresentação do primeiro relatório de produção de conhecimento do TC Processo 027.879/2017-8 (peça 1 do referido processo) , o qual consolidou e reportou formalmente as informações atinentes às contratações de projetos culturais pelo Sesi/MS.
21. Ademais, o Parquet entendeu que, no âmbito dos tribunais de contas, a prescrição deve orientar-se pelo princípio da actio nata em seu viés subjetivo, assim o prazo prescricional teria início a partir do momento em que o tribunal de contas ou o controle interno tomassem conhecimento - ou teriam condições de tomar - das irregularidades passíveis de resultar na aplicação de sanções ou na condenação em débito. Por consequência, naquele processo, cujas irregularidades são semelhantes às do presente, o MPTCU ponderou que, mesmo que houvesse prestação de contas, a hipótese do art. 4º, II, da Resolução TCU 344/2022 (data da apresentação da prestação de contas) não seria aplicável, pois as irregularidades não seriam passíveis de constatação por meio da análise da prestação de contas, como se verifica dos seguintes excertos:
21. Assim, acertadamente, o art. 4º, I, da Resolução TCU 344/2022 considera como termo inicial, no caso de omissão de prestação de contas, a data em que as contas deveriam ter sido prestadas. Com o advento do prazo para prestação de contas, o órgão repassador dos recursos toma conhecimento, ou tem condições de tomar, de eventual omissão na apresentação das contas.
22. Já no caso de irregularidades identificadas pelo órgão repassador por meio da análise da prestação de contas, mostra-se coerente considerar como termo a quo do prazo de prescrição a 'data da apresentação da prestação de contas ao órgão competente para a sua análise inicial', conforme consta do art. 4º, II, da citada resolução, pois, a partir da apresentação da prestação de contas, o órgão competente tem condições de tomar conhecimento de irregularidades que possam ser verificadas pela análise da documentação apresentada.
23. Nos demais casos (incisos III e IV) , o prazo de prescrição começa a correr quando as irregularidades são levadas ao conhecimento do tribunal ou dos órgãos de controle interno por meio de denúncias ou representações, ou quando são constatadas diretamente por esses órgãos ou pela própria administração em fiscalizações. Por fim, o inciso V trata do caso específico de irregularidades permanentes ou continuadas.
24. Diante dessas considerações, cumpre destacar que as irregularidades em apuração no presente processo não foram identificadas pelo órgão repassador dos recursos ao examinar a prestação de contas, mas pelo próprio TCU ao analisar a documentação compreendida na representação autuada no TC Processo 042.852/2018-8 bem como as informações obtidas no processo de produção de conhecimento TC Processo 027.879/2017-8.
25. Na realidade, as irregularidades nem sequer eram passíveis de constatação mediante análise da documentação apresentada na prestação de contas - que, no caso, consistiu essencialmente em notas fiscais emitidas pelo instituto contratado e exemplares do material didático produzido.
26. Isso fica particularmente evidente no que diz respeito ao superfaturamento decorrente de sobrepreço, irregularidade de maior materialidade tratada nos autos, que foi caracterizada a partir da análise 'dos dados oriundos do afastamento dos sigilos bancário e fiscal dos investigados no bojo do IPL 111/2014, assim como de documentação apreendida por ocasião do cumprimento dos mandados de busca e apreensão expedidos pela Justiça Federal em Pernambuco' (peça 220 do TC Processo 042.852/2018-8, p. 15) .
27. Tal circunstância tem impacto na definição do termo inicial do prazo de prescrição, pois, em nosso entendimento, a hipótese do art. 4º, II, da Resolução TCU 344/2022 (data da apresentação da prestação de contas) , somente tem aplicação nos casos em que as irregularidades são passíveis de constatação por meio da análise da prestação de contas.
28. No caso de irregularidades que somente são passíveis de identificação mediante informações levadas ao TCU por meio de denúncias ou representações, ou, ainda, cuja constatação depende da realização de fiscalização, aplicam-se os incisos III e IV do citado artigo.
29. Por outro lado, elementos obtidos na investigação procedida no âmbito do IPL 111/2014 foram compartilhados com o TCU em momento anterior a 11/12/2018, data do recebimento da representação autuada sob o TC Processo 042.852/2018-8, conforme se depreende do relatório de produção de conhecimento à peça 7 do TC Processo 027.879/2017-8, elaborado em 6/10/2017, visto que este já apresenta análises baseadas em documentação do referido inquérito.
30. Na realidade, a nosso ver, o termo inicial da prescrição no caso sob exame é 31/3/2017, data em que foi apresentado o primeiro relatório de produção de conhecimento do TC Processo 027.879/2017-8 (peça 1 do referido processo) , que consolidou e reportou formalmente, no âmbito da unidade técnica, a produção de conhecimento resultado da análise de diversas informações atinentes às contratações de projetos culturais pelo Sesi/MS.
31. Embora nesse momento aparentemente ainda não houvesse ocorrido o compartilhamento com o Tribunal dos elementos do IPL 111/2014, o auditor apresentou conclusão no sentido da ocorrência de indícios de que as entidades contratadas pelo Sesi/MS a título de patrocínio de projetos culturais, dentre eles o projeto Fábrica Verde, figuravam 'como meras intermediárias dos recursos, havendo elementos suficientes a se concluir pela subcontratação total de seus objetos a preços em muito superiores aos de mercado', o que consiste, na essência, na principal irregularidade tratada na presente tomada de contas especial.
32. Assim, o prazo prescricional teve início em 31/3/2017, data do conhecimento da irregularidade constatada em fiscalização do Tribunal (art. 4º, IV, da Resolução TCU 344/2022) .
22. Por derradeiro, cumpre informar que foram denegados pelo STF, mediante decisões monocráticas do ministro relator Alexandre de Moraes, já transitadas em julgado, mandados de segurança impetrados pelo Instituto Origami, requerendo o reconhecimento da prescrição relativa a outras tomadas de contas especiais oriundas do TC Processo 042.852/2018-8 (MS 38755 e MS 38748) . Nesses casos, mesmo adotando como termo inicial do prazo de prescrição a data da ocorrência do fato (marco alegado pelo impetrante) , a instauração do inquérito policial IPL 111/2014, em 13/3/2014, foi considerada como causa interruptiva, critério que, se adotado no presente processo, também afastaria o reconhecimento da prescrição, ainda que se considerasse uma hipotética prestação de contas, haja vista que o contrato vigeu até 31/12/2011, conforme termo aditivo pactuado (peça 56, p. 27) . Nessa situação hipotética, não se pode olvidar que a data de recebimento da representação TC Processo 042.852/2018-8 (11/12/2018) , considerada nessa instrução como marco inicial, passaria a figurar como segunda causa interruptiva da prescrição.
23. Em conclusão, considera-se que a data de início da contagem do prazo prescricional iniciou-se em 11/12/2018 (item 16) . Em consequência e levando em conta as causas de interrupção do prazo apontadas (item 18) , entende-se não ter havido a prescrição quinquenal prevista no art. 2º da Resolução TCU 344/2022.
24. Dessa forma, submetem-se os autos à consideração superior, com a proposta de que seja o processo enviado ao gabinete do ministro-relator para que não reconheça a prescrição das pretensões punitivas e de ressarcimento e autorize a continuidade do exame deste processo."
6.	Na sequência, remeti os autos para colher a manifestação do MPTCU (peça 169) , que se pronunciou nos seguintes termos (peça 171) :
"Trata-se de tomada de contas especial instaurada com vistas à quantificação de débito e identificação dos responsáveis por suposto dano aos cofres do Serviço Social da Indústria (Sesi) na aplicação de recursos aportados ao projeto em Nome das Cidades 2011, por parte do Departamento Regional do Sesi no Estado de Minas Gerais (Sesi/MG) .
2. Em que pese não haver ainda exame da unidade técnica a respeito das questões principais de mérito, vêm os autos a esta representante do MPTCU para manifestação a respeito de possível prescrição.
3. Sobre esse ponto, nota-se que a unidade técnica transcreveu em sua última instrução a fundamentação de pareceres que apresentamos em outros processos semelhantes a este, também derivados da 'Operação Fantoche', a exemplo do TC Processo 044.600/2021-6.
4. Como se observa no trecho transcrito pela unidade técnica, naquelas ocasiões concluímos que, tendo os critérios para a fixação do termo inicial da prescrição previstos no art. 4.º da Resolução TCU 344/2022 se baseado no entendimento adotado pelo STF na ADI 5509 - orientado, por sua vez, pela teoria da actio nata em seu viés subjetivo -, o inciso II do referido artigo somente é aplicável nas hipóteses em que as irregularidades são verificáveis por meio da análise da prestação de contas, o que não é o caso das irregularidades tratadas nos processos derivados da 'Operação Fantoche'. Nesses casos, inclusive no que ora se analisa, o termo inicial é a data do conhecimento da irregularidade constatada em fiscalização do Tribunal (art. 4.º, IV, da citada resolução) , entendimento que ora reiteramos. Como consignamos naqueles casos, tal data seria 31/3/2017, quando foi apresentado o primeiro relatório de produção de conhecimento do TC Processo 027.879/2017-8 (peça 1 do referido processo) .
5. Além disso, a unidade técnica também mencionou a informação de que foram denegados pelo STF, mediante decisões já transitadas em julgado, mandados de segurança em que se invocou a prescrição a respeito de outras tomadas de contas especiais oriundas do TC Processo 042.852/2018-8 (MS 38755 e MS 38748) , ocasiões em que a instauração do inquérito policial IPL 111/2014, em 13/3/2014, foi considerada como causa interruptiva.
6. Assim, considerando a instauração do referido IPL, cujos elementos basearam a apuração do TCU, como causa interruptiva (art. 5.º, II, da Resolução TCU 344/2022) , não ocorreu a prescrição das pretensões punitivas e de ressarcimento no caso sob exame, seja qual for o termo inicial adotado: a data da prática do ato, a data da apresentação da prestação de contas ou a data do conhecimento das irregularidades pelo Tribunal.
7. Ante o exposto, esta representante do Ministério Público de Contas manifesta-se de acordo com o encaminhamento proposto pela unidade técnica, no sentido do não reconhecimento da prescrição e do consequente prosseguimento do processo."
	É o relatório.

Maria Raquel de Sousa Lima Uchoa Costa (62954/OAB-MG), representando Patricia Barbosa Cecilio; Leticia de Oliveira Lourenco Gallo (104144/OAB-MG), representando Departamento Regional do Sesi no Estado de Minas Gerais; Maria Raquel de Sousa Lima Uchoa Costa (62954/OAB-MG), representando Marcela Carrato Von Sperling; Karina Amorim Sampaio Costa (23803/OAB-DF), representando Lina Rosa Gomes Vieira da Silva; Gilberto Mendes Calasans Gomes (43.391/OAB-DF), representando Olavo Machado Junior; Karina Amorim Sampaio Costa (23803/OAB-DF), representando Jorge Luiz da Silva; Karina Amorim Sampaio Costa (23803/OAB-DF), representando Instituto de Produção Socioeducativo e Cultural Brasileiro (IPCB); Karina Amorim Sampaio Costa (23803/OAB-DF), representando Aliança Comunicação e Cultura Ltda; Karina Amorim Sampaio Costa (23803/OAB-DF), representando Luiz Otávio Gomes Vieira da Silva.

Procuradora-Geral Cristina Machado da Costa e Silva.

TOMADA DE CONTAS ESPECIAL. PROJETO EM NOME DAS CIDADES - EDIÇÃO 2011. SESI/MG. CITAÇÃO. RECONHECIMENTO DA PRESCRIÇÃO. ARQUIVAMENTO.

TOMADA DE CONTAS ESPECIAL (TCE)

Secretaria de Controle Externo do Desenvolvimento Econômico (SecexDesenvolvimento).

Trata-se de tomada de contas especial (TCE) com vistas à quantificação de débito e identificação dos responsáveis por suposto dano aos cofres do Serviço Social da Indústria (Sesi) na aplicação de recursos aportados ao projeto "Em Nome das Cidades" por parte do Departamento Regional do Sesi no Estado de Minas Gerais (Sesi/MG) no exercício de 2011.
Para realizar objeto, o Sesi/MG buscou financiamento junto ao Sesi/DN no valor de R$ 4.500.000,00 (peça 33, p. 3) . O pleito foi parcialmente autorizado, de forma a limitar o apoio financeiro a 3.800.000,00 (peça 33, p. 19) .
Para executar projeto, o Sesi/MG contratou, mediante a Concorrência 02/2011, o Instituto de Produção Socioeducativo e Cultural Brasileiro (IPCB) . A instituição destinou grande parte do valor do contrato à empresa Aliança Comunicação e Cultura Ltda., que forneceu quase a totalidade dos serviços.
Apura-se nos autos pagamentos as seguintes irregularidades:
a) pagamentos realizados em favor do IPCB decorrentes da inclusão indevida, no orçamento que subsidiou a contratação, de custos de criação, conceituação e elaboração do projeto, no montante de R$ 160.505,50; 
b) sobrepreço, e correspondente superfaturamento, estimado a partir da diferença entre o preço contratado e pago ao IPCB e os valores que teriam sido praticados pelos fornecedores dos serviços compreendidos no escopo do projeto, no montante de R$ 1.420.462,50.
Por meio de despacho do relator anterior, foi autorizada a citação da empresa Aliança Comunicação e Cultura Ltda. e de seus sócios, do Instituto de Produção Socioeducativo e Cultural Brasileiro e de seu dirigente, do diretor regional do Sesi/MG e das herdeiras do Superintendente da entidade (peça 78) . As citações foram efetivadas às peças 90 a 104.
Fui designado relator destes autos, por força da Questão de Ordem 2/2022, de 21/9/2022.
Diante da possibilidade de ter ocorrido prescrição à luz dos arts. 2º, 4º, inc. II, e 5º, da Resolução-TCU 344/2022, determinei o pronunciamento da unidade instrutora quanto a esse ponto (peça 165) .
A secretaria concluiu não ter ocorrido prescrição, sob o argumento de que o termo de cooperação entre o Sesi/MG e o IPCB não previa a obrigação de prestar contas. Na oportunidade, informou que nos MS 38755 e MS 38748 foi denegada a segurança. Em conclusão, considerou que a data de início da contagem do prazo prescricional iniciou-se em 11/12/2018 (peça 166) .
De forma análoga, o Ministério Público de Contas também concluiu pela inocorrência da prescrição, sob o argumento de que o termo inicial da contagem do prazo prescricional deve ser a data em que foi apresentado o primeiro relatório de produção de conhecimento do TC Processo 027.879/2017-8, que consolidou e reportou formalmente, no âmbito da unidade instrutora, a produção de conhecimento resultado da análise de diversas informações atinentes às contratações de projetos culturais por unidades regionais do Sesi.
***
Não obstante as conclusões da unidade instrutora e do parquet especializado, tenho entendimento diverso acerca da prescrição neste caso específico.
A TCE em exame decorre de representação da SeinfraOperações, a partir de documentação compartilhada pela Polícia Federal, que indica possível esquema fraudulento ocorrido nos Departamentos Regionais do Sesi de Minas Gerais, Paraíba, Mato Grosso do Sul, Pernambuco e Alagoas.
No caso em apreciação, considerando que os recursos pagos ao IPCB são de origem pública federal, pois foram repassados pelo Sesi/DN ao Sesi/MG por meio de apoio financeiro, cabe ao TCU fiscalizar a sua correta aplicação, alcançando a execução do contrato firmado com o mencionado instituto para a realização do projeto aprovado.  
Tendo em vista a sub-rogação do contrato celebrado entre o Sesi/MG e o IPCB para a Aliança Comunicação e Cultura Ltda., a maior parcela do suposto débito foi apurada a partir da diferença entre o preço contratado e pago à organização sem fins lucrativos e os valores incorridos junto aos fornecedores dos serviços compreendidos no escopo do projeto. 
Ante a sua natureza contratual, em princípio, não haveria prestação de contas do ajuste celebrado entre o Sesi/MG e o instituto. Ocorre que, em razão das normas do Sesi, o financiamento da diretoria nacional (Sesi/DN) para a unidade regional (Sesi/MG) , exigia a prestação de contas dos recursos públicos federais repassados de um ente ao outro, pois essa avença é congênere ao convênio.
Os arts. 7° e 8° da Ordem de Serviço 01/1996 determinavam que cada parcela, a partir da 2ª, somente seriam liberadas após a execução das etapas previstas na parcela anterior e a obrigação de prestação de contas da aplicação dos recursos recebidos no decorrer da realização do projeto.
Nesse cenário, o Sesi/MG prestou contas ao Sesi/DN, parcial em novembro de 2011, e final em 03/02/2012 (peça 33, pp. 35-162) . 
Nos termos dos arts. 2º e 4º, inciso II, da Resolução-TCU 344/2022, a data da prestação de contas final, 03/02/2012, deve ser considerada para o início da contagem do prazo prescricional.
O primeiro ato inequívoco de apuração apto a interromper esse prazo, nos termos do art. 5º, inciso II, da mencionada resolução, foi o recebimento da representação oferecida pela Polícia Federal (TC 042.852/2018-8) em 11/12/2018.
Tal entendimento foi adotado recentemente em processos em que se examinaram situações análogas a destes autos, por meio dos Acórdãos 8.507/2022, 8.508/2022, 8.516/2022, 8.517/2022, 8.518/2022, todos da Segunda Câmara.
Diante disso, impõe-se reconhecer a ocorrência de prescrição da pretensão punitiva e ressarcitória e promover o arquivamento destes autos.
Ante o exposto, voto por que o Tribunal adote o acórdão que ora submeto à deliberação deste Colegiado. 
TCU, Sala das Sessões, em 13 de dezembro de 2022.
Ministro BRUNO DANTAS 
Relator